---
title: "Dinâmica macroevolutiva de atributos"
author: "Gabriel Nakamura"
date: "2023-05-25"
output: html_document
---

```{r setup, include=FALSE}
knitr::opts_chunk$set(echo = TRUE, eval = FALSE)
```

# Integrando modelos macroevolutivos e dinâmica de atributos

Veremos agora como integrar métodos de reconstrução de atributos de espécies (atributos categóricos), com dados de comunidades. Calcularemos três métricas desenvolvidas por [Luza et al (2021)](https://onlinelibrary.wiley.com/doi/full/10.1002/ece3.8476) e implementadas no pacote Herodotools.

Para isso vamos utilizar um outro conjunto de dados

```{r}
data("rodent_phylo")
data("trait")
```

Vamos calcular três métricas, são elas:

- Taxa de transição

- Stasis

- Tempo da última transição

```{r}
# run `calc_tip_based_trait_evo` function 
trans_rates <- Herodotools::calc_tip_based_trait_evo(tree = match_data$phy,
                                   trait = trait , # need to be named to work
                                   nsim = 50,
                                   method = c("transition_rates",
                                              "last_transition_time",
                                              "stasis_time")
                                   )
  
```


Visto que esta análise leva um certo tempo, vamos ler o resultado dela para entender o que retorna

```{r}
load(system.file("extdata", "transition_rate_res.RData", package = "Herodotools"))
```

Estes dados podem ser projetados no espaço geográfico da seguinte maneira

```{r}

# load community data
comm_data <- read.table(
   system.file("extdata", "PresAbs_228sp_Neotropical_MainDataBase_Ordenado.txt", 
               package = "Herodotools"),
   header = T, sep = "\t"
   )

# load latlong of these communities
geo_data <- read.table(
  system.file("extdata", "Lon-lat-Disparity.txt", package = "Herodotools"),
  header = T, sep = "\t"
  )

data("averaged_rates")


# prepare data to map
data_to_map_wide <- data.frame(geo_data[,c("LONG", "LAT")], averaged_rates)

data_to_map_long <- 
  data_to_map_wide %>% 
  tidyr::pivot_longer(
    cols = 3:5,
    names_to = "variables",
    values_to = "values"
  )

# create a list with the maps
list_map_transitions <- lapply(unique(data_to_map_long$variables), function(metric){
  
  plot.title <- switch(
    metric,
    "prop.transitions" = "Transition Rates",
    "stasis.time" = "Stasis Time",
    "last.transition.time" = "Last Transition Time"
  )
  
  sel_data <- 
    data_to_map_long %>% 
    dplyr::filter(variables == metric)
  
  var_range <- range(sel_data$values) %>% round(2)
  var_breaks <- seq(var_range[1], var_range[2], diff(var_range/4)) %>% round(2)
  
  sig_map_limits <- list(
    x = range(sel_data$LONG), 
    y = range(sel_data$LAT)
  )
  
  ggplot() +
    ggplot2::geom_tile(data = sel_data, 
                ggplot2::aes(x = LONG, y = LAT, fill = values)) +
    rcartocolor::scale_fill_carto_c(
      type = "quantitative", 
      palette = "SunsetDark", 
      na.value = "white", 
      limits = var_range, 
      breaks = var_breaks
    )+ 
    ggplot2::geom_sf(data = coastline, size = 0.4) +
    ggplot2::coord_sf(xlim = sig_map_limits$x, ylim = sig_map_limits$y) +
    ggplot2::theme_bw() +
    ggplot2::guides(fill = guide_colorbar(barheight = unit(2.3, units = "mm"),  
                                 direction = "horizontal",
                                 ticks.colour = "grey20",
                                 title.position = "top",
                                 label.position = "bottom",
                                 title.hjust = 0.5)) +
    ggplot2::labs(title = plot.title) +
    ggplot2::theme(
      legend.position = "bottom",
      axis.title = element_blank(),
      legend.title = element_blank(),
      legend.text = element_text(size = 7), 
      axis.text = element_text(size = 7),
      plot.subtitle = element_text(hjust = 0.5)   
    )
  
})

# Create map
mapTransition_rate <- patchwork::wrap_plots(list_map_transitions) +
  patchwork::plot_annotation(tag_levels = "A")
```



